【裁判字號】    97,消債抗,9
【裁判日期】    971222
【裁判案由】    抗告事件
【裁判全文】
臺灣苗栗地方法院民事裁定             97年度消債抗字第9號
抗  告  人  甲○○
代  理  人  徐豐益律師
上列抗告人因消費者債務清理事件聲請更生，對於中華民國97年
7 月18日本院97年度消債更字第54號裁定提起抗告，本院裁定如
下：
    主  文
抗告駁回。
抗告程序費用新臺幣壹仟元由抗告人負擔。
    理  由
一、按債務人與金融機構協商成立者，不得聲請更生或清算，但
    因不可歸責於己之事由，致履行顯有重大困難者，不在此限
    ；本條例施行前，債務人依金融主管機關協調成立之中華民
    國銀行公會會員辦理消費金融案件無擔保債務協商機制與金
    融機構成立之協商，準用前項之規定，消費者債務清理條例
    （以下簡稱：「消債條例」）第151 條第5 項、第6 項分別
    定有明文。又聲請更生或清算不合程式或不備其他要件者，
    法院應以裁定駁回之，但其情形可以補正者，法院應定期間
    先命補正，復為同條例第8 條所明定。
二、抗告人於原審聲請更生意旨略以：其於消費者債務清理條例
    施行前，曾依中華民國銀行公會會員辦理消費金融案件無擔
    保債務協商機制與金融機構成立協商，約定每月償還新臺幣
    （下同）16,725元，惟因抗告人每月收入僅為25,000元，扣
    除每月尚須繳納之房屋貸款及勞工紓困貸款後，已無力負擔
    協商款項，不得已於民國（下同）97年4 月協商毀諾，顯有
    不可歸責於己致履行顯有重大困難之事由，為此聲請更生等
    語。經原審調查結果，認為抗告人之配偶每月平均薪資收入
    為27,775元，該收入已足以支應債務人所稱之勞工紓困貸款
    本息及房貸。而抗告人之三名子女中，長子已成年，次子已
    就業，故以抗告人之收入應可供夫妻及子女之共同生活開銷
    。另抗告人配偶名下尚有土地一筆，抗告人名下亦有土地及
    房屋各一筆，故抗告人及其配偶並非不得處分該不動產以清
    償債務。綜上各情，堪認債務人無不可歸責於己之事由致履
    行顯有重大困難之情事，認抗告人聲請更生之要件不備，而
    駁回其更聲生之聲請。
三、抗告人提起抗告意旨略以：
  (一)抗告人於95年6 月5 日與渣打銀行成立協商時，本係以幫人
    育嬰為業。惟抗告人於97年6 月10日聲請更生時，已為失業
    狀態，該等事實於原聲請狀中已有陳明。然原審漏未審酌該
    等情事，即言抗告人顯無不可歸責於己致履行顯有重大困難
    之事由，有於法未合之處。
  (二)抗告人及其共同生活家屬聲請更生前兩年內平均每月可支配
    之所得分別為23,958元、32,850元，合計共為56,808元。而
    抗告人及抗告人之共同生活家屬聲請更生前兩年內每月必要
    生活開支合計為73,689元（其中包含(1)抗告人每月協商金額
    16,725元(2)抗告人償還房貸利息5,000 元(3)抗告人勞工紓困
    貸款5,200 元(4)抗告人及其共同生活家屬維持基本生活必要
    費用46,764元）。故若依原審基於共同生活家屬相互負擔之
    理由，加以共同計算抗告人及其共同生活家屬之收入及支出
    ，則抗告人及其共同生活家屬之收支情形仍處於不平衡之情
    況。
  (三)抗告人名下之不動產為其自用住宅，此有財產歸屬資料清單
    、土地及建物謄本及抗告人之戶籍謄本可證。另民法以個人
    主義為立法原則，除法律另有規定外，夫妻間不互負清償對
    方債務之義務。原審於裁定理由中言：「…債務人及其夫非
    不得處分不動產以清償房貸，減輕債務之負擔…」，顯見原
    漏未審酌抗告人名下建物及土地為其自用住宅，且於未闡明
    有何法律或論理之依據下，苛言要求抗告人之配偶變賣其名
    下田賦以清償抗告人之債務，顯有違民法個人主義之立法原
    則。
  (四)抗告人與銀行公會協商成立時，收入僅25,000元，而協商金
    額為16,725元，已佔其每月收入之67％，加以當時抗告人每
    月仍應繳納房貸，故抗告人每月所能支配之實際所得幾無所
    剩，抗告人迫於現實及各銀行之壓力，於急迫輕率無經驗之
    情形下，作出超出自身能力負擔之協商償還方案，此種迫使
    當事人作出超出自身能力之過度清償，當事人於勉力為數期
    清償後再為悔諾，仍屬消費者債務清理條例第151 條第6 項
    準用第5 項規定之不可歸責於己之事由至履行顯有重大困難
    之情形，否則當形成當初有誠意依中華民國銀行公會會員辦
    理消費金融案件無擔保債務協商機制與金融機構成立之協商
    解決債務之當事人，反被屏除於本條例之外，當時無誠意積
    極解決債務之人，反有本條例適用之不公現象，是以當事人
    現實上能否繼續償還當初協商成立時之額度，仍應就當事人
    實際情形為考量，不應以曾與銀行成立一致性協商，即認當
    事人有能力依約履行。原審漏未考量當時協商成立之額度，
    及抗告人實際履行之可能，即認抗告人之履行顯無重大困難
    之情形，有違消費者債務清理條例之立法原意。
  (五)綜上所述，原審駁回本件更生顯無理由，為此提起抗告，請
    求廢棄原裁定。
四、經查：
  (一)本件抗告人於抗告理由中稱其於97年6 月10日向法院聲請更
    生時，已為失業之狀態，原審漏未審酌抗告人有不可歸責於
    己之事由，即言抗告人顯無不可歸責於己致履行顯有重大困
    難之事由，有於法未合之處等語。惟查：抗告人以替人育嬰
    為業之時間為「95年5 月至97年5 月」，此有抗告人於原審
    聲請狀及抗告理由自承可憑。故抗告人協商毀諾時（97年4
    月），仍未失業，則抗告人是否顯無不可歸責於己之事由致
    履行顯有重大，已屬可疑。再者，抗告人既有育嬰及每月25
    ,000 元 之工作能力（見原審卷第6 頁抗告人於原審之聲請
    狀第6 頁記載），非不能另覓育嬰或其他工作，抗告人既未
    說明未何原育嬰工作不再持續，以及有何另覓新職之實際行
    動、因何原因未有新職，即難認抗告人97年6 月後若無收入
    ，係屬不可歸責於抗告人本身之事由。
  (二)按「家庭生活費用，除法律或契約另有約定外，由夫妻各依
    其經濟能力、家事勞動或其他情事分擔之（第1 項）。因前
    項費用所生之債務，由夫妻負連帶責任（第2 項）」，民法
    第1003條之1 定有明文。次按：「夫妻互負扶養之義務，其
    負扶養義務之順序與直系血親卑親屬同，其受扶養權利之順
    序與直系血親尊親屬同」，民法第1116條之1 定有明文。經
    查：抗告人配偶83年至97年每月薪資為33,000元，此有抗告
    人配偶林枝漢收入切結書在卷可稽（見原審卷第80頁），是
    以抗告人及其配偶之薪資收入共58,000元，扣除其每月所需
    之清償協商金額16,725元、抗告人及其配偶、其子林昱呈
    之基本生活費用28,058元（以聲請人所提行政院主計處公告
    97 年 度苗栗縣每人每月最低生活費用9352.8元計算），再
    扣除勞工紓困貸款5, 200元、房屋貸款5,000 元，尚餘3,01
    7 元，抗告人顯非不能履行協商條件，該協商條件對聲請人
    而言，亦未超出其清償能力範圍。且抗告人自95年6 月起至
    97年4 月止，亦均能按期繳款，卻於債清條例施行之97 年4
    月毀諾，堪認抗告人履行協商並無重大困難，且該協商條件
    並未超出抗告人之清償能力範圍。
  (三)另查：抗告人配偶林枝漢除前述收入外，名下尚有坐落於苗
    栗縣後龍鎮○○○段第617 之427 地號田賦土地一筆（見原
    審卷第79頁財產查詢清單），經本院囑託鄉城科技不動產估
    價師事務所鑑價，該田賦之評鑑總值為2,092, 324元，此有
    鑑定報告別冊附卷可稽，此並非抗告人與其配偶現居住之土
    地，因此前述費用或支出若有不足，抗告人之配偶林枝漢非
    不得將之變賣，以負擔抗告人及子女之生活維持費用或最低
    生活開銷、與抗告人之家庭生活費用、並分期支付前述勞工
    紓困貸款與房屋貸款之分期付款，以履行抗告人之配偶林枝
    漢對抗告人之法定扶養義務及分擔家庭生活費用之義務，此
    乃林枝漢基於民法規定所應負之義務，與是否違反民法個人
    主義無涉。且抗告人如因履行前述協商致不能維持生活，林
    枝漢對抗告人尚有法定扶養義務，且以林枝漢前述收入及資
    力，益徵抗告人履行協商並無重大困難，且該協商條件並未
    超出抗告人之清償能力範圍。
  (四)又按：「因負擔扶養義務而不能維持自己生活者，免除其義
    務。但受扶養權利者為直系血親尊親屬或配偶時，減輕其義
    務」，「扶養之程度，應按受扶養權利者之需要與負扶養義
    務者之經濟能力及身分定之」，民法第1118、1119條定有明
    文。經查：抗告人之三名子女中，長子林志偉業已成年，應
    有謀生能力，次子林皓平95、96均有薪資收入，雖為數不多
    ，但仍可減輕抗告人扶養之負擔，並非不能維持生活而需抗
    告人之扶養，且依聲請人所提林皓平收入切結書（見原審卷
    第90頁）所示，其97年度6 月份開始，月收入為27,000元，
    林皓平應可協助分擔家計，抗告人於無須再負擔林皓平之扶
    養費，且家庭生活費用亦有林皓平之收入可協助負擔之情況
    下，可再與債權銀行協商，而非僅可選擇聲請更生一途。
五、綜上，抗告人之抗告理由，均非可採，其更生之聲請與前開
    規定不相符合。從而，原審裁定駁回抗告人更生之聲請，核
    無違誤，抗告意旨猶執前詞，指摘原裁定不當，求予廢棄另
    為裁定，為無理由，應予駁回。
六、據上論結，本件抗告為無理由，依消費者債務清理條例第15
    條，民事訴訟法第495 條之1 第1 項、第449 條第1 項、第
    95條、第78條，裁定如主文。
中    華    民    國    97    年    12    月    22    日
                  民事庭審判長法  官  詹駿鴻
                              法  官  吳國聖
                              法  官  伍偉華
以上正本係照原本作成。
本裁定不得抗告。
                              書記官  黎東成
中    華    民    國    97    年    12    月    22  日


司法院資訊處製作；財團法人民間司法改革基金會備份。
